臺灣高等法院民事判決　　　　　　　　　100年度上字第155號
上　訴　人　陳建燁原名陳武雄.
訴訟代理人　黃景安律師
被　上訴人　李萬程
訴訟代理人　盧國勳律師
上列當事人間請求確認合作契約關係存在事件，上訴人對於中華
民國99年12月3日臺灣臺北地方法院99年度訴字第1453號第一審
判決提起上訴，本院於100年9月6日言詞辯論終結，判決如下：
    主      文
上訴駁回。
第二審訴訟費用由上訴人負擔。
    事實及理由
一、上訴人主張：被上訴人為辦理台北縣五股鄉（已於民國99年
    12月25日改制新北市五股區）洲子洋都市計劃案地區市地重
    劃事宜（下稱系爭重劃案），於81年1月5日邀伊參與，雙方
    訂有合作協議書（下稱系爭協議書），約定由伊出資新台幣
    （下同）1,000萬元作為取得重劃權利4分之1股權之權利金
    ，並約定伊支付出資款項、行政開支及公關費用之方式，而
    就系爭重劃案所得利潤，約定扣除自81年3月1日以後所發生
    之各項費用後之淨利，伊分得25%。伊於簽約後，自81年1月
    5日起至同年8月31日止，共交付被上訴人權利金600萬元，
    惟發現系爭重劃案之申請進度約定不符，被上訴人並未確認
    已就系爭重劃案向台北縣政府提出重劃申請案及已與半數以
    上地主簽訂委託辦理自地重劃契約。嗣被上訴人於81年11月
    24日來函告稱台北縣政府將於81年11月底核下准許系爭重劃
    籌備會之公文，伊須於公文核准後3日內付清權利金尾款，
    然系爭重劃籌備會並未獲核准公文，被上訴人復於83年2月
    16日來函催告伊給付權利金尾款，經伊於83年7月2日函覆後
    ，被上訴人亦同意權利金尾款於系爭重劃籌備會獲核准公文
    後7日內給付。嗣被上訴人於87年1月22日向伊告稱其已與太
    平洋建設公司代表人浦筱德簽訂自辦市地重劃合作契約書（
    下稱合作契約書），依合作契約書第3至5條約定，有關各項
    重劃所需之一切費用均由浦筱德負責支付，浦筱德並於簽約
    時支付被上訴人500萬元，且於辦事處成立後1個月再支付被
    上訴人500萬元。而被上訴人就收取之前開1,000萬元，依系
    爭協議書約定，應給付25%之利潤即250萬元予伊，然被上訴
    人因需用僅先支付伊110萬元，約定餘款140萬元日後付清，
    並同意伊不必再給付權利金尾款及負擔行政費用、公關費。
    迨於96年11月22日，兩造協商和解條件時，被上訴人亦承認
    系爭協議書未作廢，仍有效存在，且免除伊出資權利金之尾
    款，復承認與重劃公司麗寶集團之代表人簽訂合作開發重劃
    契約，就重劃公司支付之作業費6,000萬元，伊可取得4分之
    1，完成重劃後所得之紅利，伊可分得5分之1，並作成補充
    協議書，詎被上訴人竟反悔不簽署，並以伊未依系爭協議書
    給付權利金尾款，系爭協議書已自動作廢，拒絕給付伊應得
    之利潤，有悖誠信。爰求為判決確認兩造於81年1月5日所訂
    系爭協議書之合作關係存在等語。
二、被上訴人則以：上訴人就系爭重劃案，僅給付伊權利金600
    萬元、公關費用50萬元及辦公費用60萬元，未按期於81年8
    月31日前支付權利金尾款，依系爭協議書第3條約定，系爭
    協議書即於81年9月1日自動作廢，失其效力，系爭協議書所
    載兩造合作關係已不存在。況上訴人對伊提出詐欺、侵占等
    罪刑事告訴，業經台灣台北地方法院檢察署（下稱台北地檢
    署）檢察官以96年度偵字第23012號、97年度偵續字第146號
    處分不起訴確定，並經原法院刑事庭以98年度聲判字第120
    號刑事裁定駁回上訴人交付審判之聲請，其理由均認系爭協
    議書已因上訴人違約未按期給付權利金及行政開支費用，而
    自動作廢失其效力。又系爭協議書第7條所指之「利潤」，
    需待系爭重劃工程完成後，始能計算所需扣除之相關費用，
    而為利潤之計算，系爭重劃工程既未完成，無從計算支出費
    用之總額，自不能給付上訴人25%利潤。又由伊與浦筱德簽
    訂之合作契約書第5條約定，可知浦筱德係給付伊以往之工
    作費用，亦非利潤，自無從分配予上訴人。另兩造未於96年
    11月22日簽署補充協議書，伊更未承諾系爭協議書已作廢，
    至於伊在兩造洽談和解過程中所為之陳述，已因和解不成立
    ，而不發生任何法效意思。縱認系爭協議書未於81年9月1日
    自動作廢，然伊已於98年5月27日發函定期催告上訴人給付
    權利金尾款，為上訴人所拒，伊乃於98年6月12日發函解除
    系爭協議書，上訴人亦不得據已失效之系爭協議書確認兩造
    間之合作關係存在等語為辯。
三、原審為上訴人全部敗訴之判決，上訴人提起上訴，聲明為：
    (一)原判決廢棄。
    (二)確認兩造於81年1月5日所訂系爭協議書之合作關係存在。
    被上訴人則答辯聲明：上訴駁回。
四、本院整理補充兩造不爭執之事實（見原審卷第139、140頁，
    99年10月29日言詞辯論筆錄；本院卷第97頁，100 年8 月12
    日準備程序筆錄）：
    (一)被上訴人以「台北縣五股市地自辦重劃籌備會執行長」名
      義於81年1月5日與上訴人就系爭重劃案，簽訂系爭協議書
      ，其第2條約定：「甲方（即台北縣五股市地自辦重劃籌
      備會執行長）同意由乙方（即上訴人）出資新台幣（以下
      同）壹仟萬元正，作為取得甲方前開辦理重劃權利四分之
      一股權之權利金，其付款辦法如左：(一)簽約同時乙方應付
      第一期款伍拾萬元正。(二)第二期款於八十一年元月28日支
      付伍拾萬元正。(三)第三期款應於八十一年二月二十八日再
      付壹佰萬元正。(四)第四期款應於八十一年四月三十日支付
      貳佰萬元正。(五)第五期款應於八十一年六月三十日支付參
      佰萬元正。(六)尾款參佰萬元應於八十一年八月三十一日付
      清。」（見原審卷第8頁，系爭協議書）。
    (二)系爭協議書第1條、第3條、第4條、第5條、第7條、第8條
      依序約定：「甲方（即台北縣五股市地自辦重劃籌備會執
      行長）確認已經就台北縣政府七三北府工三字第174592號
      變更五股都市計劃全部土地，以甲方名義，向該府提出自
      地重劃申請案，並已與半數以上地主簽訂委託辦理自地重
      劃之契約。」、「為辦理本件自地重劃案所需之行政開支
      ，自八十一年三月一日起所發生者，乙方（即上訴人）負
      擔百分之二十五。上述分擔款項，乙方應於甲方通知後三
      日內交付甲方；如逾期七日仍未交付，乙方同意放棄投資
      資格與權利，本協議書並自動作廢，乙方不得異議。前條
      權利金如未依約支付時，亦同。」、「前條行政開支每月
      以二十萬元為原則，……。」、「本件重劃案在主管機關
      批准前，所有公關費用不得超過伍佰萬元，……。」、「
      本件重劃案所得利潤，扣除自八十一年三月一日以後所發
      生之各項費用後之淨利，甲方（包括其股東或合夥人）分
      得百分之七十五，乙方（包括其股東或合夥人）分得百分
      之二十五。」、「本約簽訂後，甲方不得再與他人簽訂合
      作契約或將其股權轉讓他人。」（見原審卷第8、9頁，系
      爭協議書）。
    (三)上訴人曾分別於81年1月5日、1月28日、2月29日及4月30
      日支付現金50萬元、面額各為50萬元、100萬元、30萬元
      、70萬元及100萬元之支票予被上訴人，用以支付權利金
      ，嗣又再給付部分權利金，合計共付600萬元權利金予被
      上訴人，未付之權利金尾款為400萬元。另上訴人曾於81
      年7月26日支付面額50萬元之支票予被上訴人，用以支付
      公關費用，依序於82年6月22日、9月10日及12月12日支付
      現金10萬元、30萬元及20萬元予被上訴人，用以支付辦公
      費用，合計共付110萬元行政費用予被上訴人（見原審卷
      第9、16頁，王叔榮律師簽名見證於系爭協議書、被上訴
      人開立之收據；本院卷第97頁，100年8月12日準備程序筆
      錄）。
    (四)被上訴人曾於81年11月24日發文上訴人，略稱：「……縣
      政府公文月底（即11月底）可批下，……香港回來，公文
      下來三天你不拿錢，公司無法運作，我即找王律師……。
      」等語（見原審卷第11頁）。
    (五)被上訴人曾於87年1月22日與浦筱德簽訂合作契約書，約
      定辦理有關台北縣五股鄉洲子洋地區自辦市地重劃事宜；
      依合作契約書第3條第1、2項及第5條第1、2項依序約定：
      「乙方（即浦筱德）負責辦理之事項：1.乙方出資支應各
      項重劃所需之費用，包括……。2.……，其付款方式詳如
      本約第5條規定。」、「乙方應給付甲方（即被上訴人）
      以往之工作費伍仟萬元，分期給付。1.本約訂立時，乙方
      付伍佰萬元整，於辦事處成立後1個月付伍佰萬元整。2.
      ……，經縣政府核備完成之次日付伍佰萬元整。」（見原
      審卷第19至21頁，合作契約書）。
    (六)台北縣五股鄉洲子洋自辦市地重劃會曾於91年5月10日函
      請台北縣政府核備，嗣台北縣政府於91年7月8日發函准予
      核備。有台北縣五股鄉洲子洋自辦市地重劃會（91）五重
      字第004號函文及台北縣政府91年7月8日北府地劃字第091
      0404682號函文為證（見原審卷第57、58頁）。
    (七)上訴人曾以被上訴人對其詐欺、背信為由，提起刑事告訴
      ，經台北地檢署檢察官於96年12月24日以96年度偵字第
      23012號處分不起訴；嗣上訴人不服提起再議，經臺灣高
      等法院檢察署（下稱高檢署）檢察長發回續行偵查，台北
      地檢署檢察官復於98年4月30日以97年度偵續字第146號處
      分不起訴，雖上訴人聲請再議，惟遭高檢署駁回再議確定
      ，上訴人又聲請交付審判，亦經原法院刑事庭於98年8月3
      日以98年度聲判字第120號駁回上訴人之聲請確定（見原
      審卷第42至55頁，台北地檢署檢察官不起訴處分書、原法
      院刑事裁定）。
    (八)兩造曾於96年11月22日就系爭協議書，暫協調如補充協議
      書所示之內容，惟嗣未經兩造簽署（見原審卷第98頁）。
    (九)被上訴人曾於98年5月27日以五股郵局存證信函第91號函
      催告上訴人給付權利金尾款400萬元。上訴人則以98年6月
      4日律師函表示被上訴人已免除其支付權利金尾款及行政
      開支費用之義務，無權再向其要求支付，縱其有支付之義
      務，惟因被上訴人否認投資合夥權利，爰主張同時履行抗
      辯權，於被上訴人承認其有合夥權利前，拒絕給付該400
      萬元權利金尾款等語。嗣被上訴人以上訴人逾期未依約給
      付權利金尾款，乃於98年6月12日以五股郵局存證信函第
      98號函通知上訴人終止（實為解除，見本院卷第98頁）系
      爭協議書（見原審卷第81至87頁，存證信函及掛號回執；
      見本院卷第23、24、109、110頁，律師函）。
五、上訴人主張被上訴人於81年8月31日以後，仍繼續向其收取
    公關等行政費用，並同意延後其給付權利金尾款之期限至台
    北縣政府公文核准成立系爭重劃籌備會後3天等語，為被上
    訴人所否認。經查：
    (一)被上訴人雖以「台北縣五股市地自辦重劃籌備會執行長」
      名義與上訴人簽訂系爭協議書（見原審卷第8、9頁），惟
      當時系爭重劃籌備會申請成立未經台北縣政府准予核備（
      見本院卷第59頁），且基於「法人同一體說」之原則，被
      上訴人應將其以該重劃籌備會執行長名義所收取之投資款
      及權利義務，歸由嗣經台北縣政府准予核備成立之重劃會
      取得及行使負擔，乃被上訴人俱未為之，則被上訴人是否
      代表系爭重劃籌備會對外為一切法律行為，已非無疑。參
      以被上訴人曾以己名「李萬程」出具公關費、辦公室費等
      行政費用之收據予上訴人（見原審卷第16、17頁）；復以
      「李萬程」與浦筱德簽訂合作契約書，約定浦筱德給付其
      以前辦理籌劃工作之費用（見原審卷第20頁）；又於98年
      5月27日以寄件人「李萬程」發函催告上訴人給付權利金
      尾款400萬元，再於98年6月12日以寄件人「李萬程」發函
      終止（實為解除）系爭協議書（見原審卷第82、85頁），
      更於96年11月19日在另案台北地檢署96年度偵字第23012
      號詐欺案偵訊時是認其與上訴人簽訂系爭協議書，並收取
      權利金等語（見本院卷第81頁），堪認被上訴人於簽約時
      所稱之系爭重劃籌備會，未經台北縣政府准予核備成立，
      被上訴人亦無意將其以系爭重劃籌備會執行長名義對外所
      收取之投資款歸入嗣後經台北縣政府核備成立之重劃（籌
      備）會，其僅係使用該重劃籌備會執行長之頭銜與上訴人
      簽訂系爭協議書而已，應由被上訴人自負其責，難謂被上
      訴人代表該重劃籌備會與上訴人簽訂系爭協議書，亦即被
      上訴人本身即為契約當事人，與系爭重劃（籌備）會無涉
      。
    (二)依系爭協議書第2條約定，上訴人出資之1,000萬元，分6
      期給付，第1期於簽約同時付50萬元，第2期於81年1月28
      日付50萬元，第3期於81年2月28日付100萬元，第4期於81
      年4月30日付200萬元，第5期於81年6月30日付300萬元，
      尾款300萬元於81年8月31日付清。第3條並約定上訴人應
      負擔系爭重劃案自81年3月1日起發生之行政開支25%，且
      於被上訴人通知後3日內交付，逾期7日仍未交付，上訴人
      同意放棄投資資格與權利，系爭協議書自動作廢，上訴人
      不得異議；第2條權利金如未依約支付時，亦同（見原審
      卷第8頁）。可知兩造就上訴人應出資之權利金1,000萬元
      定有分期給付之確定期限，上訴人逾期未付時，被上訴人
      無庸計踐行民法第254條定相當期限催告之程序，上訴人
      依約同意放棄投資資格與權利，系爭協議書亦自動作廢，
      而失其效力（最高法院77年度台再字第1號裁判要旨參照
      ）。上訴人並自認依系爭協議書第2、3條約定，其未於81
      年8月31日前付清權利金尾款，系爭協議書應自動作廢（
      見本院卷第32頁反面）。是則上訴人迄今僅給付600萬元
      權利金予被上訴人，尚有400萬元權利金尾款未付（見本
      院卷第97頁反面），揆諸前揭說明，上訴人應同意放棄投
      資資格與權利，系爭協議書亦於81年9月1日自動作廢，失
      其效力。
    (三)上訴人雖主張被上訴人須先完成系爭協議書第1條所定之
      義務，其始有給付權利金尾款之義務云云，非惟為被上訴
      人所否認，且查系爭協議書第1條係記載：「甲方（即被
      上訴人）確認已經就台北縣政府七三北府工三字第一七四
      五九二號變更五股都市計劃全部土地，以甲方名義，向該
      府提出自地重劃申請案，並已與半數以上地主簽訂委託辦
      理自地重劃之契約。」（見原審卷第8頁），僅係確認被
      上訴人有向台北縣政府申請系爭重劃案，及已與半數以上
      地主簽訂委託辦理自地重劃契約之事實，並非約定被上訴
      人對上訴人負有何項債務，難謂與系爭協議書第2條約定
      上訴人對被上訴人所負給付權利金之債務有何對待給付之
      關係，上訴人自不得依民法第264條主張同時履行抗辯權
      而拒絕依確定期限給付權利金尾款。況被上訴人已提出台
      北縣政府73北府工三字第174592號准予五股都市計劃變更
      函、其為系爭重劃案於78年間向台灣省水利局為相關申請
      等件為證（見原審卷第107 至111 頁），嗣又為系爭重劃
      會之成立向台北縣政府等單位陳情、申請，終經台北縣政
      府於91年7 月8 日函准核備系爭重劃會之成立（見原審卷
      第57、58、112 至132 頁），足徵被上訴人確有實行系爭
      協議書第1 條所載之事實；反觀上訴人非但未依系爭協議
      書第2條 所定給付期限付清權利金尾款，亦未於獲知前揭
      台北縣政府91年7 月8 日函後給付（見原審卷第58、130
      頁），甚至被上訴人以98年5 月27日存證信函催告其付清
      權利金尾款時，上訴人仍拒絕給付（見原審卷第81至84頁
      ，本院卷第23、24、109 、110 頁），自屬非是。至上訴
      人所舉證人黃國棟（即系爭協議書見證人）所述兩造磋商
      之內容有寫在系爭協議書上，被上訴人有說年底台北縣政
      府核准開發的公文就會出來，上訴人說那時候公文如有下
      來，就願意投資等語（見本院卷第45頁反面），已為被上
      訴人所否認，且上訴人果真要求俟台北縣政府核准開發之
      公文下來，其始願投資者，理應於81年底後再與被上訴人
      簽約，惟上訴人既於81年1 月5 日與被上訴人簽訂系爭協
      議書，又未將前開要求記載於系爭協議書內，足徵上訴人
      應知台北縣政府何時核准系爭重劃案之開發，尚屬未知，
      被上訴人更不可能為是項保證，是黃國棟前開陳述，顯與
      常情有悖，難為有利於上訴人之認定。
    (四)惟被上訴人於81年11月24日致上訴人之信函（見原審卷第
      11頁），略載：「現省方公文已講得很清楚，縣政府公文
      月底（即11月底）可批下，目前我非常困難，而你該付的
      款未能和我配合，非要等縣政府公文下來，實令人不解和
      難過，……香港回來，公文下來三天你不拿錢，公司無法
      運作，我即找王律師……」等字（見原審卷第11頁），可
      知被上訴人雖指摘上訴人要求等到縣政府公文下來始再付
      款，致其運作困難，甚感不滿，惟仍表明依省方公文所示
      ，縣政府公文將於81年11月底批下，故請上訴人於縣政府
      公文批下後3天內付款。顯然被上訴人於系爭協議書作廢
      後，另為「回復系爭協議書效力及變更權利金尾款給付期
      限」之要約，既為上訴人所同意（見原審卷第4頁），且
      上訴人又繼續支付公關費、辦公費等行政費用，有被上訴
      人於82年間出具之收據可稽（見原審卷第17頁），即兩造
      除同意將權利金尾款之給付期限予以變更外，其餘仍繼續
      按系爭協議書內容履行，應認兩造已合意成立「回復系爭
      協議書效力及變更權利金尾款給付期限」之契約（下稱回
      復後協議），雙方均須受其拘束。茲再詳述如下：
    1.該信函關於「縣政府公文月底一定批下」、「公文下來」
      ，雖語意不明，兩造各有解讀，惟對照文中首揭「現省方
      公文已講得很清楚，縣政府公文月底可批下」乙語，及上
      訴人堅持「等縣政府公文下來」始願再付款，再參以上訴
      人為參與系爭重劃案之投資，方與被上訴人簽訂系爭協議
      書，並由系爭協議書第5、6、9條約定可知兩造簽約時，
      系爭重劃案尚未經主管機關批准，且由被上訴人先以重劃
      籌備委員會名義推動系爭重劃案及主導作業等情，應認被
      上訴人寫信當時，台灣省政府甫就系爭重劃案申請事宜表
      示意見，被上訴人乃信誓旦旦台北縣政府一定會於81年11
      月底就系爭重劃案申請事宜為核准之公文，試圖化解上訴
      人之疑慮，以期上訴人配合付款。
    2.觀之被上訴人所提台灣省政府地政處81年11月5日81地二
      字第83931號函文內容（見本院卷第60至62頁），係針對
      台北縣五股鄉洲子洋地區部分地主申請自辦市地重劃成立
      籌備會准否乙事，行文台北縣政府處理，核與系爭重劃籌
      備會之申請有關，又其發文時間早於前揭被上訴人信函，
      且同在81年11月間，被上訴人復在其上註記「省府公文」
      等字，應認上開台灣省政府函即為該信函所稱「省方公文
      」（下稱省方公文）。準此，該信函所稱「縣政府公文一
      定批下」、「公文下來」，係指台北縣政府就系爭重劃籌
      備會申請成立為核准備查之公文（下稱系爭重劃籌備會核
      准公文）。被上訴人辯稱所謂該信函所稱「縣政府公文」
      係指台北縣政府所為洪水管制公文云云，不足以採（見本
      院卷第32頁）；上訴人所稱「縣政府公文」係指台北縣政
      府為系爭重劃籌備會核准公文等語（見原審卷第4頁），
      為可採信。
    3.承上所述，兩造合意之回復後協議，除同意將權利金尾款
      之給付期限變更至台北縣政府為系爭重劃籌備會核准公文
      後3天外，其餘仍繼續按系爭協議書內容履行。雖台北縣
      政府針對該省方公文所為81年12月21日81北府地五字第43
      8061號函，並非如被上訴人所預期之核准公文，而係：「
      ……經查本案地區○○道左岸堤防工程非短期內能完成，
      顯然該地區之洪水平原一級管制區之管制勢必無法在一年
      內解除，屆時（一年期滿）籌備會勢將解散。本府為兼顧
      台端等權益及法令規定，並避免滋生作業困擾，請台端俟
      籌備會，核備日起，確實能於一年內提出申請核定重劃範
      圍時，再行提出申請成立籌備會。」等語（見本院卷第59
      頁），即並未為系爭重劃籌備會核准公文，惟被上訴人仍
      同意上訴人給付權利金尾款之期限至台北縣政府為系爭重
      劃籌備會核准公文後3天，並無影響回復後協議之效力。
      是上訴人給付權利金尾款之期限屆至前，被上訴人不得請
      求上訴人付清權利金尾款，但上訴人依回復後協議之結果
      ，須繼續按系爭協議書內容履行，而分擔相關行政費用，
      此乃被上訴人於81年9月1日系爭協議書自動作廢後，仍續
      向上訴人收取公關費、辦公室費等行政費用，並於82年間
      出具收據予上訴人為憑（見原審卷第17頁）之緣故。又依
      回復後協議之系爭協議書第6條約定，被上訴人係以系爭
      重劃籌備委員會名義聘請上訴人為副執行長（見原審卷第
      9頁），而證人劉榮富（即太平洋建設公司關係企業久洋
      營造公司派至系爭重劃籌備處辦公室擔任開發專員）、黃
      國棟均於100年5月2日在本院結稱上訴人以系爭重劃籌備
      會副執行長頭銜到五股成泰路三段上之洲子洋自辦市地重
      劃籌備處辦公室服務，開會時有上台講開發案，並有拜訪
      地主等語（見本院卷第46頁反面、47頁正面），且為兩造
      所不爭執，可見上訴人直到87、88年間仍以系爭重劃籌備
      會副執行長之頭銜到系爭重劃籌備處服務，益證系爭協議
      書於當時仍屬有效，否則被上訴人不會容任上訴人依回復
      後協議之系爭協議書約定，以系爭重劃籌備會副執行長頭
      銜對外行事。
    (五)綜上，系爭協議書原本因上訴人未於81年8月31日給付權
      利金尾款400萬元而自動作廢，然兩造已合意成立回復後
      協議，被上訴人同意上訴人給付權利金尾款之期限延至台
      北縣政府為系爭重劃籌備會核准公文後3天，上訴人並按
      回復後協議之系爭協議書約定，繼續支付所分擔之行政費
      用，並使用系爭重劃籌備會副執行長之頭銜行事，於上訴
      人不發生逾期未付權利金尾款之情形下，回復後協議仍屬
      有效。上訴人同此之主張，洵屬有據。被上訴人所辯系爭
      協議書已於81年9月1日自動作廢而失其效力，其未同意上
      訴人延後給付權利金尾款，其於系爭協議書作廢後所向上
      訴人收取之行政費用僅屬不當得利云云，要無可取。
六、上訴人主張被上訴人另同意延後其給付權利金尾款之期限至
    台北縣政府為系爭重劃籌備會核准公文後7天，其又於84年3
    月20日支付行政費用10萬元予被上訴人等語（見原審卷第4
    頁，本院卷第40頁），固據提出83年7月2日存證信函、面額
    10萬元支票（下稱系爭支票）等件為證（見原審卷第12至15
    、18頁），並舉證人即系爭支票發票人曾國靖為證。惟查：
    (一)上開83年7月2日存證信函，內容固記載被上訴人允許上訴
      人於台北縣政府為系爭重劃籌備會核准公文後7天內給付
      權利金尾款等情（見原審卷第15頁），惟該信函為上訴人
      自行書寫之私文書，其內容既為被上訴人所否認（見原審
      卷第38頁正面），上訴人又無法證其內容為真，尚難以該
      信函為不利於被上訴人之認定。至於上訴人所舉證人王叔
      榮（即系爭協議書見證律師）亦未能證明前開事實（見原
      審卷第92至94頁），上訴人復未再舉證以實其說，此部分
      之主張，即屬無據。
    (二)被上訴人於系爭支票僅記載「本人收到陳董（即上訴人）
      本支票壹拾萬元正」等字（見原審卷第18頁），依證人曾
      國靖於100年5月2日在本院結證所述：上訴人向其借系爭
      支票，其當場開票予被上訴人簽收，上訴人於2、3天後還
      其10萬元，其未參與系爭重劃案之投資等語（見本院卷第
      47頁反面），僅能證明上訴人向曾國靖借系爭支票，再轉
      交被上訴人簽收，嗣上訴人已清償票款之事實，惟無法證
      明上訴人將系爭支票轉交被上訴人之目的為支付系爭重劃
      案之行政費用，自不得以被上訴人簽收系爭支票，即遽認
      上訴人以系爭支票給付行政費用。況上訴人此部分之主張
      ，亦為被上訴人所否認（見本院卷第65頁反面），自難採
      信。
七、上訴人主張被上訴人於87年1月22日告稱已與浦筱德簽訂合
    作契約書，有關各項重劃所需之一切費用均由浦筱德負責支
    付，被上訴人並就浦筱德給付之1,000萬元，依系爭協議書
    約定應給付其25%利潤，先付110萬元，約定餘款140萬元日
    後付清，且同意其不必再給付權利金尾款及負擔行政費用、
    公關費等語，為被上訴人所否認。經查：
    (一)被上訴人於87年1月22日與浦筱德簽訂合作契約書，約定
      辦理有關台北縣五股鄉洲子洋地區自辦市地重劃事宜，依
      其第3、5條約定（見原審卷第20、21頁），浦筱德負責出
      資支應各項重劃所需之費用，一切重劃工作均由浦筱德執
      行，浦筱德應給付被上訴人以往辦理籌劃重劃工作之費用
      5,000萬元，採分期給付方式，於訂約時給付500萬元，於
      辦事處成立後1個月付500萬元，取得土地面積及地主人數
      之同意書及委託書、契約書達50%以上自辦市地重劃籌備
      會，經縣政府核備完成之次日付500萬元（其餘各期付款
      條件，不予另贅）。被上訴人並於96年11月19日在另案台
      北地檢署96年度偵字第23012號偵訊時供述：其有將簽訂
      合作契約書乙事告知上訴人等語（見本院卷第81、82頁）
      ，復自認浦筱德已依合作契約書第5條第1項給付其工作費
      共1,000萬元等語（見本院卷第64頁反面），是上訴人所
      稱被上訴人有告知與浦筱德簽訂合作契約書乙事，約定有
      關各項重劃所需之費用均由浦筱德負責支付，浦筱德已給
      付被上訴人1,000萬元等語，尚非子虛。
    (二)上訴人所稱被上訴人就浦筱德給付之1,000萬元，已依系
      爭協議書約定之應付25%利潤，先給付其110萬元，約定餘
      款140萬元日後付清等語，已為被上訴人所否認，且依系
      爭協議書第7條約定，系爭重劃案所得利潤，扣除自81年3
      月1日以後所發生之各項費用後之淨利，上訴人固分得25%
      ；但所謂「重劃案所得利潤」必先完成系爭重劃案後始有
      之，且浦筱德給付被上訴人之1,000萬元，乃源自合作契
      約書第3條第2項、第5條第1項所定被上訴人以往辦理籌劃
      重劃工作之費用，其中500萬元係於浦筱德與被上訴人訂
      約時給付，其餘500萬元則於辦事處成立後1個月給付（見
      原審卷第20頁），均非因「重劃案所得利潤」，被上訴人
      尚無法從中分得所謂25%利潤，亦為台北地檢署檢察官97
      年度偵續字第146號不起訴處分書、原法院刑事庭98年度
      聲判字第120號刑事裁定所同認（見原審卷第46、47、54
      、55頁）。又兩造於96年11月22日就爭協議書事宜進行協
      調所草擬之補充協議書（嗣未能達成合意而未成立，另詳
      下列八所述），其第3、4條係針對重劃所得利潤之分配為
      約定（見原審卷第98頁），倘被上訴人交付上訴人之前開
      110萬元，果為重劃所得利潤者，衡情兩造應在補充協議
      書內載明此事，並將被上訴人已付利潤扣除之，乃補充協
      議書對此竟隻字未提，益證上訴人所稱被上訴人於收取浦
      筱德給付之1,000萬元後，已分給其重劃所得利潤110萬元
      ，言明日後再付其餘利潤140萬元云云，應屬子虛烏有。
    (三)上訴人又稱被上訴人於與浦筱德簽訂合作契約書後，系爭
      協議書之合作關係依附在合作契約書，兩造就系爭重劃案
      不再有任何支出，被上訴人並告知其不必再給付權利金尾
      款及負擔公關費等行政開支費用云云，非惟為被上訴人所
      否認，且查上訴人給付系爭重劃案權利金之目的，係為取
      得被上訴人辦理系爭重劃案權利4分之1之股權，此觀系爭
      協議書第2條本文自明，並經證人王叔榮於99年8月9日在
      原審結稱：系爭協議書第2條所謂「取得甲方（即被上訴
      人）前開辦理重劃權利四分之一股權」，係指被上訴人推
      動重劃所可以獲得之利益，被上訴人將其中4分之1讓給上
      訴人之意，上訴人因此給付被上訴人權利金，這是對價關
      係等語（見原審卷第94頁正面），足徵上訴人給付被上訴
      人之權利金，乃被上訴人出讓其4分之1獲利權而收取之對
      價，實與重劃工程費無涉。上訴人徒以合作契約書約定浦
      筱德負責出資支應各項重劃所需之費用，一切重劃工作均
      由浦筱德執行，主張系爭協議書之合作關係依附在合作契
      約書，兩造就系爭重劃案不再有任何支出，其不須再負擔
      權利金尾款及行政開支費用云云，殊乏所據。倘被上訴人
      於87年1月22日與浦筱德簽訂合作契約書後，早已告知上
      訴人不須再給付權利金尾款者，衡情兩造無庸於96年11月
      22日協調草擬之補充協議書（嗣未成立）第2條記載被上
      訴人同意免除系爭協議書第2條上訴人應付而未及給付之
      權利金等字（見原審卷第98頁），兩造既將之列入補充協
      議書，顯見系爭協議書並無依附合作契約書可言，被上訴
      人以前根本未同意免除上訴人給付權利金尾款之義務。此
      外，上訴人就前揭主張，未再舉證以實其說，亦難採信。
八、上訴人主張兩造於96年11月22日談和解條件時，被上訴人已
    同意免除其依系爭協議書第2條所定給付系爭重劃案權利金
    尾款之義務等語，固據提出補充協議書為其論據、證人王叔
    榮為證。惟查：
    (一)按「調解程序中當事人所為之陳述或讓步，於調解不成立
      後之本案訴訟，不得採為裁判之基礎，民事訴訟法第四百
      二十二條定有明文；又於言詞辯論時試行和解未成立者，
      當事人一造在試行和解時所為讓步之表示，並非訴訟標的
      之捨棄或認諾，尚且不得本於認諾而為被告敗訴之判決（
      參見二十八年上字第一○五八號判例），遑論訴訟外未成
      立之和解。」，最高法院96年度台上字第123號裁判要旨
      參照。
    (二)觀之上訴人所提補充協議書（見原審卷第98頁），未經兩
      造簽署，而證人王叔榮亦於99年8月9日在原審結稱：其於
      96年11月22日有將兩造最後協調之版本打成一紙補充協議
      書，被上訴人稱律師要來而未簽名，俟被上訴人律師到場
      ，邀被上訴人到一旁討論，即說要回去斟酌條文，第二天
      再決定，當天未簽名，隔天亦未簽名，後來雙方均未簽名
      ，沒有完成補充協議書等語（見原審卷第92頁反面、93頁
      正面），顯然兩造均無意成立補充協議書，否則上訴人應
      先在其上簽遷，並催告被上訴人簽署。參以補充協議書第
      5、7條雖依序記載：「甲方（即被上訴人）於簽訂本補充
      協議書之同時，交付中國國際商業銀行新莊分行96.11.20
      所開立面額新台幣伍拾萬元之支票予乙方（即上訴人），
      並允諾於97.2.1再給付乙方至少伍拾萬元。」、「雙方於
      簽訂本補充協議書前已經充分溝通，雙方均承認互有誤會
      ，乙方同意向臺北地方法院檢察署澄清此事實，並具狀表
      示撤回告訴之意旨。」等字，可知兩造對補充協議書內容
      已達成意思表示合致，被上訴人理應當場交付上開50萬元
      支票予上訴人，嗣再給付上訴人50萬元，上訴人亦應向台
      北地檢署具狀撤回其前對被上訴人所提出詐欺等案之告訴
      （協議當時案列96年度偵字第23012號），乃兩造俱未為
      之，上訴人非但未撤回上開詐欺等案刑事告訴，甚至於96
      年12月24日檢察官對被上訴人處分不起訴後，對該處分書
      聲請再議，雖經高檢署發回續行偵查，檢察官於98年4月
      30日再為不起訴處分，並經高檢署駁回上訴人再議之聲請
      後，上訴人又聲請交付審判，終經原法院刑事庭於98年8
      月3日裁定駁回其聲請確定等情，有台北地檢署檢察官96
      年度偵字第23012號、97年度偵續字第146號不起訴處分書
      、原法院刑事庭98年度聲判字第120號刑事裁定等件可稽
      （見原審卷第42至55頁），益證兩造對補充協議書未達成
      意思表示合致。縱令被上訴人於協調過程中，曾表示同意
      免除上訴人依系爭協議書第2條約定應給付權利金尾款之
      義務，惟兩造終究未成立補充協議書，依前揭說明，被上
      訴人於協調過程中所為之陳述或讓步，嗣後不得採為不利
      於被上訴人之認定。是上訴人仍執被上訴人於協調過程中
      所為之讓步表示，主張被上訴人已同意免除其給付權利金
      尾款之義務云云，洵屬無據。
九、被上訴人抗辯系爭重劃會業經台北縣政府於91年7月8日函准
    核備等語，業據提出系爭重劃會91年5月10日（91）五重字
    第004號函、台北縣政府91年7月8日北府地劃字第091040468
    2號函、系爭重劃會91年5月8日第1次理事聯席會會議記錄等
    件為證（見原審卷第57、58、125至130頁），依回復後協議
    之系爭協議書第2條及變更後權利金尾款給付期限之約定，
    上訴人應於系爭重劃會核准公文後3天即91年7月11日付清權
    利金尾款400萬元，否則該協議仍自動作廢。縱令上訴人所
    稱被上訴人未曾將系爭重劃籌備會核准公文告知其乙節屬實
    ，惟台北縣政府核准系爭重劃案之開發，帶動台北縣五股鄉
    之經濟發展與繁榮，在當時為眾所周知之大事，有上訴人不
    爭執之照片彩印可參（見原審卷第131頁），上訴人實難諉
    為不知，況被上訴人於另案台北地檢署96年度偵字第23012
    號詐欺案偵訊時，亦提出上開文件為證，此觀該案檢察官於
    96年12月24日所為不起訴處分書理由自明（見原審卷第43頁
    ），被上訴人復於99年3月5日在本件原審提出答辯(一)狀後附
    被證4、5之方式提出上開文件，又於99年9月13日再以答辯
    (三)狀後附被證11至13之方式提出上開文件，並經上訴人訴訟
    代理人於同日簽收（見原審卷第102、104頁），應認上訴人
    於提起本件訴訟前，早已知悉上情。而兩造簽約時，均明台
    北縣政府何時核准系爭重劃案之開發乙事，尚屬未知之數，
    此觀系爭協議書第5條約定自明，且回復後協議已變更上訴
    人給付權利金尾款之期限確定為台北縣政府為系爭重劃籌備
    會核准公文後3日，即便台北縣政府未核准系爭重劃案，甚
    至連系爭重劃籌備會申請成立之公文亦未核准，上訴人仍應
    按確定期限履行給付權利金尾款之義務，不得以無對待給付
    關係之系爭協議書第1 條所載確認事實為同時履行之抗辯。
    況上訴人於本件起訴前已知台北縣政府為系爭重劃籌備會核
    准公文，更無理由拒絕給付權利金尾款。乃上訴人竟執系爭
    協議書第1 條所載確認事實，主張被上訴人有先為給付之義
    務，其始有再付權利金尾款之義務，甚或以該確認事實與其
    給付權利金尾款之債務有對待給付關係，而主張同時履行抗
    辯，拒絕給付權利金尾款云云，均無可採（另詳前揭五(三)所
    述）。是被上訴人所辯上訴人自知有系爭重劃籌備會核准公
    文後，迄今仍未給付權利金尾款，依回復後協議之系爭協議
    書第3 條約定，該協議已自動作廢，失其效力，兩造間之合
    作關係自不存在等語，洵屬有據。上訴人所稱系爭協議書現
    仍有效，兩造間之合作關係存在云云，殊無足取。又被上訴
    人於回復後協議自動作廢後，於98年5 月27日發函定期催告
    上訴人給付權利金尾款400 萬元，再於98年6 月12日發函解
    除系爭協議書（見原審卷第81至87頁），核屬贅舉，並無礙
    回復後協議已經作廢而失其效力之結果。至於回復後協議作
    廢後，被上訴人曾於96年11月19日在台北地檢署96年度偵字
    第23 012號詐欺案偵訊時表明願意還上訴人錢等語（見本院
    卷第82、83頁），上訴人得否請求被上訴人返還已付款項等
    情，乃屬另事，附此敘明。
十、從而，上訴人依系爭協議書，請求確認兩造於81年1月5日所
    訂系爭協議書之合作關係存在，為無理由，應予駁回。原審
    為上訴人敗訴之判決，並無不合，上訴意旨指摘原判決不當
    ，求予廢棄改判，為無理由，應予駁回。又本件事證已臻明
    確，兩造其餘攻擊防禦方法，於本判決結果不生影響，爰不
    一一論述，併此敘明。
十一、據上論結，本件上訴為無理由，爰判決如主文。
中    華    民    國   100    年    9     月    29    日
                  民事第十七庭
                      審判長法  官  藍文祥
                            法  官  吳燁山
                            法  官  張競文
正本係照原本作成。
上訴人如不服本判決，應於收受送達後20日內向本院提出上訴書
狀，其未表明上訴理由者，應於提出上訴後20日內向本院補提理
由書狀（均須按他造當事人之人數附繕本）上訴時應提出委任律
師或具有律師資格之人之委任狀；委任有律師資格者，另應附具
律師資格證書及釋明委任人與受任人有民事訴訟法第466條之1第
1項但書或第2項（詳附註）所定關係之釋明文書影本。如委任律
師提起上訴者，應一併繳納上訴審裁判費。
中    華    民    國   100    年    9     月    30    日
                            書記官  柳秋月
附註：
民事訴訟法第466條之1（第1項、第2項）：
對於第二審判決上訴，上訴人應委任律師為訴訟代理人。但上訴
人或其他法定代理人具有律師資格者，不在此限。
上訴人之配偶、三親等內之血親、二親等內之姻親，或上訴人為
法人、中央或地方機關時，其所屬專任人員具有律師資格並經法
院認為適當者，亦得為第三審訴訟代理人。